【裁判字號】    89,易,839
【裁判日期】    890913
【裁判案由】    偽造文書
【裁判全文】
台灣台中地方法院刑事判決                          八十九年度易字第八三九號
    公  訴  人  台灣台中地方法院檢察署檢察官
    被      告  甲○○
                乙○○
    右  一  人
    選任辯護人  蕭慶賢
右列被告因偽造文書案件，經檢察官提起公訴（八十八年度偵字第二０八七九號、第
二三二一二號），本院判決如左：
    主    文
甲○○行使偽造私文書，足以生損害於公眾及他人，處有期徒刑陸月。偽造「吳澄煌
」及「袁惠萍」之印章各壹枚、偽造之離婚協議書上見證人欄內「吳澄煌」之署押壹
枚與印文貳枚，以及「袁惠萍」之署押壹枚與印文參枚，均沒收。
乙○○無罪。
    事    實
一甲○○（原名王增運）與乙○○結婚後，育有一子王昀謙，其後因雙方不合欲協
    議離婚，甲○○竟基於偽造印章、印文與署押及偽造私文書之概括犯意，以及行
    使偽造私文書之犯意，未事先徵詢向其投保保險之客戶即案外人吳澄煌及袁惠萍
    之同意，即先於八十四年六月九日前某日，委由台中市某一不知情之刻印店人員
    偽刻「吳澄煌」及「袁惠萍」之印章各一枚，而於同年月八日下午某時許，在其
    與乙○○所承租位於台中市○○路之租屋處寫好離婚協議書之內容，並於離婚協
    議書上立書人甲方欄內簽寫其原名「王增運」及蓋章，且書寫其與乙○○之身分
    證統一編號與地址，再交予乙○○於離婚協議書上立書人乙方內簽名、蓋章後，
    竟於同年月八日或九日某時許，在不詳處所，以其業經吳澄煌及袁惠萍同意擔任
    其與乙○○協議離婚之見證人之意思，先後蓋用上開偽刻之吳澄煌與袁惠萍印章
    ，而偽造「吳澄煌」之印文二枚與「袁惠萍」之印文三枚，並偽造「吳澄煌」與
    「袁惠萍」之署押各一枚於上開離婚協議書上見證人欄內，再填載見證人吳澄煌
    及袁惠萍之身分證統一編號與地址，而分別偽造上開離婚協議書上見證人部分之
    私文書，其後繼之於同年月九日某時許，持其因擔任保險業務員關係所取得「吳
    澄煌」及「袁惠萍」之身分證影本及上開偽造離婚協議書上見證人部分之私文書
    ，與不知上情之乙○○共同至位於台中縣外埔鄉○○村○○路三五二號之台中縣
    外埔鄉戶政事務所辦理離婚登記，以行使上開偽造離婚協議書上見證人部分之私
    文書，致上開戶政事務所公務員誤以吳澄煌及袁惠萍確已同意擔任上開離婚協議
    之見證人，而將見證人確已見證甲○○及乙○○上開協議離婚等不實事項登載於
    其職務上所掌之離婚登記資料之公文書上，足生損害於吳澄煌、袁惠萍及戶政機
    關對於戶政資料管理之正確性。嗣於八十八年九月十六日，甲○○在上開犯行未
    發覺前，主動向台灣台中地方法院檢察署檢察官自首並表示願接受裁判，甫獲悉
    上情。
二、案經甲○○自首由台灣台中地方法院檢察署檢察官偵查起訴。
    理    由
甲、被告甲○○部分：
一、訊據被告甲○○固供承其確曾因從事保險業務而取得其客戶吳澄煌及袁惠萍之身
    分證影本，又確實未經吳澄煌及袁惠萍之同意即偽刻「吳澄煌」及「袁惠萍」之
    印章各一枚，並偽造吳澄煌及袁惠萍之印文與署押於上開離婚協議書上見證人欄
    內，而上開離婚協議書之內容及其上之身分證統一編號與地址確均為其所填載，
    且書立離婚協議書時吳澄煌及袁惠萍均未參與等情不諱，核與證人吳澄煌於偵查
    中證述情節相符，並有離婚協議書及慶豐人壽保險與附加契約要保書附卷足參，
    應認為實。惟其仍矢口否認有何偽造印章、印文與署押、偽造私文書及行使偽造
    私文書之犯行，辯稱：見證人吳澄煌及袁惠萍之身分證影本係置放於上開租屋處
    ，離婚協議書上見證人欄內吳澄煌及袁惠萍之印章、印文及署押均係被告乙○○
    所為，非其所偽造，其尚曾反對被告乙○○偽造吳澄煌及袁惠萍之印章、印文及
    署押云云。經查：
（一）雖經檢察官及本院先後將被告甲○○、乙○○當庭書寫與平日書寫之字跡，以
      及上開離婚協議書等資料，送請法務部調查局、內政部警政署刑事警察局及憲
      兵司令部刑事鑑識中心鑑驗核對筆跡之結果，均係無從鑑定見證人欄內之筆跡
      為何人所寫等情，有法務部調查局八十九年一月十七日函、內政部警政署刑事
      警察局八十九年三月十四日函及憲兵司令部刑事鑑識中心八十九年四月十二日
      鑑驗通知書附卷足參，從而即屬無法確認上開見證人「吳澄煌」及「袁惠萍」
      之署押係否為被告乙○○或被告甲○○何者所簽寫，亦即尚無法證明被告甲○
      ○陳稱上開見證人之署押均為被告乙○○所寫等情之虛實。
（二）然查，被告甲○○以離婚協議書上見證人欄內吳澄煌及袁惠萍之印章、印文及
      署押均係被告乙○○所為，非其所偽造，並其曾反對被告乙○○偽造吳澄煌及
      袁惠萍之印章、印文及署押等情置辯，不僅業經被告乙○○所否認，而誠屬可
      疑。且觀諸被告甲○○雖曾於檢察官偵查中陳稱，見證人吳澄煌及袁惠萍之印
      章均係由被告乙○○所偽刻，其簽立離婚協議書時未見此二位見證人，離婚協
      議書上「吳澄煌」及「袁惠萍」之署押均係被告乙○○所簽寫，而「吳澄煌」
      及「袁惠萍」之印文則係被告乙○○過了幾天後所偽蓋，其雖曾反對偽造吳澄
      煌及袁惠萍之印章、印文及署押，但後來認為只要能辦妥離婚事宜即可等情；
      惟竟另於八十九年三月十七日本院調查時陳稱，見證人「吳澄煌」及「袁惠萍
      」之署押係同年六月八日，在其等位於台中市○○路之租屋處即簽寫好，因該
      日去辦理離婚協議時，戶政事務所人員說未蓋章，其甫與被告乙○○返回台中
      市，返回時已近中午，而由被告乙○○在台中市偽刻吳澄煌及袁惠萍之印章，
      再由其於同日，在上開離婚協議書上蓋用吳澄煌及袁惠萍之印章，另於次日即
      同年月九日再與被告乙○○一同至戶政事務所完成離婚登記等情；其後復於同
      日本院調查中改稱，其能確定見證人部分係由其與被告乙○○二人各別書寫「
      吳澄煌」及「袁惠萍」之署押等情；以及另於八十九年八月二十五日本院審理
      中又稱，見證人「吳澄煌」及「袁惠萍」之印文及署押均係被告乙○○於八十
      四年六月八日所為，印章亦係被告乙○○於同日其下班後即已先行偽刻好，而
      離婚協議書內容則係其等於同日傍晚，在民權路租屋處所寫，吳澄煌及袁惠萍
      之印文則於次日即同年月九日偽蓋，吳澄煌及袁惠萍之身分證影本確均係其先
      前經辦保險業務時所取得等情，則足見被告甲○○前後所為關於見證人之印章
      究係被告乙○○於偽造見證人之印文前數日所偽刻，或係於同年月八日其等簽
      寫離婚協議書內容，並一同至戶政事務所辦理登記，而於近中午返回台中市後
      甫偽刻，抑或係於同年月八日其下班前即先行偽刻，而其等係於該日傍晚甫書
      寫離婚協議書之內容；以及吳澄煌及袁惠萍之印文究係其或被告乙○○所偽蓋
      ，且究係於同年月八日或九日何日所蓋；另吳澄煌及袁惠萍之署押究均係被告
      乙○○所書寫，或為其與被告乙○○各別簽寫一人之署押等情之供述均相互矛
      盾，亦即被告甲○○上開所陳均有明顯之瑕疵，應已委無足採。再查，觀諸本
      院於八十九年三月十七日調查中提示上開離婚協議書予被告甲○○供其審認見
      證人欄內「吳澄煌」及「袁惠萍」之署押究係由何人簽寫時，被告甲○○竟陳
      稱其無法確認自己究有無於上開離婚協議書上簽寫見證人之署押等語之情，益
      證被告甲○○辯稱離婚協議書上見證人欄內「吳澄煌」及「袁惠萍」之印文、
      署押，均係被告乙○○所為，而印章亦係被告乙○○偽刻，並非其所為云云，
      均係試圖卸責之詞，無足採信，而上開離婚協議書上「吳澄煌」及「袁惠萍」
      之印文與署押，應足認確係被告甲○○自行所為無疑，蓋以離婚協議書上「吳
      澄煌」及「袁惠萍」之署押及印文若非被告甲○○所為，而係被告乙○○所簽
      寫，則被告甲○○豈有於得以審認該離婚協議書上之字跡之情形下，竟無法確
      認離婚協議書上見證人欄內「吳澄煌」及「袁惠萍」之簽名並非其自己之字跡
      ，甚而未指陳確係被告乙○○書寫之字跡等情之可能。
（三）另查，被告甲○○雖曾陳稱吳澄煌及袁惠萍之印章均係被告乙○○所偽刻等情
      ，然此不僅業為被告乙○○所否認，而有所可疑。倘另觀以被告甲○○前於偵
      查中陳稱係被告乙○○偽刻見證人之印章後，過幾天甫由被告乙○○蓋用印文
      等情；其後卻於本院調查中改稱，印章係同年月八日曾至戶政事務所後，再於
      該日近中午返回台中市時，甫由被告乙○○所偽刻等情；以及於事後陳稱，印
      章係同年月八日其下班後，傍晚書寫離婚協議書內容前即已先由被告乙○○偽
      刻好等情，足認業已顯露被告甲○○對於究係何時偽刻見證人之印章等情閃爍
      其詞，前後供述不一致，是以被告甲○○前後瑕疵之供述，不僅無足證明上開
      印章係屬被告乙○○所偽刻，且益證被告甲○○就究係由何人於何時偽刻見證
      人之印章等事實顯有刻意迴避之情，而其辯稱見證人之印章係由被告乙○○所
      偽刻云云，應係卸飾之詞，無足採信。再者，依被告甲○○於本院調查中所陳
      ，其係於六月八日下班後傍晚時甫與被告乙○○書寫好離婚協議書內容，且一
      併簽寫見證人之署押等情觀之，亦足證被告甲○○辯稱因其等曾於八日至戶政
      事務所辦理離婚登記，然因其等並未蓋用見證人之印章，故事後返回台中市偽
      刻見證人之印章，而於次日二度至戶政事務所甫完成登記等情，應係虛妄，蓋
      以被告甲○○既係於同年月八日下班後，約傍晚時甫完成書寫離婚協議書內容
      等事項，則其何以得於該日正常上班時間持上開離婚協議書至戶政事務所辦理
      離婚登記手續，是被告乙○○陳稱其於八日下午在離婚協議書上簽寫自己之署
      押時，見證人欄內「吳澄煌」及「袁惠萍」之署押及印文均未完成，而其不知
      係何時偽造「吳澄煌」及「袁惠萍」之印章，其係於次日被告甲○○持上開離
      婚協議書欲辦理離婚登記時甫見上開事項均業已填載完成等語，應屬可信。
（四）末查，被告甲○○於本院調查及審理中既自承，當時係其提出離婚之協議，而
      內容是依被告乙○○之要求，該時雖有上述偽造文書之情，然其想只要辦妥離
      婚即可，至其事後會自首犯罪，係因被告乙○○將其子帶走等情，則被告乙○
      ○陳稱該時係被告甲○○急欲辦理離婚手續，其甫於協議可取得其子監護權之
      情形下才不得已而離婚等語，堪認屬實，亦即被告甲○○確有為求得以迅速辦
      妥上開離婚登記之動機，而有圖謀一時方便，自行偽造上開見證人之印章、印
      文及署押之犯行無疑。綜上所述，被告甲○○為推諉其犯行所為之上開辯解，
      均無足採信。本件事證已臻明確，被告甲○○上開犯行，洵堪認定。
二、被告甲○○偽刻「吳澄煌」及「袁惠萍」之印章各壹枚，並於上開離婚協議書上
    見證人欄內偽造上開「吳澄煌」及「袁惠萍」之印文與署押，而偽造上開離婚協
    議書見證人部分之私文書，且係於明知上開離婚協議書未經見證人同意簽名之情
    形下，持上開偽造離婚協議書見證人部分之私文書向戶政事務所諉以業經見證人
    吳澄煌及袁惠萍同意擔任其離婚協議之見證人，使不知情之公務員將見證人見證
    被告業已協議離婚等不實事項登載於職務上所掌離婚登記資料之公文書上，自已
    足以生損害於吳澄煌、袁惠萍及戶政機關對於戶政資料管理之正確性。核被告甲
    ○○所為，係犯刑法第二百十六條、第二百十條之行使偽造私文書罪及同法第二
    百十四條之使公務員登載不實罪。其偽造「吳澄煌」及「袁惠萍」印章各壹枚，
    先後偽造「吳澄煌」之印文二枚與署押壹枚及偽造「袁惠萍」之印文三枚與署押
    壹枚後，均用以偽造離婚協議書見證人部分之私文書，其偽造「吳澄煌」及「袁
    惠萍」印章各壹枚之行為，係偽造私文書之階段行為，而先後偽造「吳澄煌」及
    「袁惠萍」之印文與署押之行為，係偽造私文書之部分行為，均不另論罪。又其
    先後偽造上開離婚協議書見證人部分之私文書後進而行使，其偽造之低度行為應
    為行使之高度行為所吸收，亦不另論罪。至公訴人雖認被告甲○○偽造「吳澄煌
    」及「袁惠萍」之印章各壹枚後，在上開離婚協議書上見證人欄內偽造「吳澄煌
    」及「袁惠萍」之署押及印文等情，僅應依刑法第二百十七條第一項之偽造印章
    、印文及署押罪處斷，惟按被告甲○○既係諉以業經見證人吳澄煌及袁惠萍同意
    對於離婚協議書上所載事項擔任見證人，而分別於該離婚協議書上見證人欄內偽
    造見證人之署押及印文，則該離婚協議書上關於見證人見證離婚協議之部分即應
    屬內容不實經偽造之私文書，核與偽造私文書罪之構成要件相符，是公訴人上開
    所指尚有未洽，惟起訴事實相同，爰依法變更起訴法條，附此敘明。被告甲○○
    利用台中市某一不知情之刻印店店員分別偽刻「吳澄煌」及「袁惠萍」之印章各
    壹枚，係間接正犯。其所犯兩罪間，有方法結果之牽連關係，應依刑法第五十五
    條之規定，從一重之行使偽造私文書罪處斷。被告甲○○以一行使偽造私文書之
    行為，侵害吳澄煌及袁惠萍等人之法益，係一行為觸犯數罪名，為想像競合犯，
    應從一重處斷。被告甲○○在其上開犯罪未發覺前，向台灣台中地方法院檢察署
    檢察官自首犯行，而願受裁判，有八十八年九月十六日之偵訊筆錄可按，應依刑
    法第六十二條前段之規定減輕其刑。爰審酌被告甲○○犯罪之動機及目的雖係圖
    一時之便，然影響及於因信賴被告乙○○前協議離婚係屬有效而與被告乙○○結
    婚之第三人，甚或被告乙○○後婚之家庭安寧，其上開犯行所生危害匪淺、其手
    段及犯罪後之態度等一切情狀，量處如主文所示之刑，以示懲儆。又被告甲○○
    所偽造「吳澄煌」及「袁惠萍」之印章各壹枚、偽造之離婚協議書上見證人欄內
    「吳澄煌」之署押壹枚與印文二枚，以及「袁惠萍」之署押壹枚與印文三枚，均
    係偽造之印章、印文及署押，爰依刑法第二百十九條之規定宣告沒收。
乙、被告乙○○部分：
一、公訴意旨略以：被告乙○○與甲○○明知其等均未經吳澄煌及袁惠萍之同意，竟
    仍基於共同犯意之聯絡，由被告乙○○於八十四年六月九日前數日偽刻吳澄煌及
    袁惠萍之印章，並由被告乙○○偽造「吳澄煌」及「袁惠萍」之印文及署押於離
    婚協議書上見證人欄內後，繼而共同持向戶政事務所辦理離婚登記，致使該戶政
    事務所人員陷於錯誤，將上開離婚等不實事項登載於職務上所掌之公文書上，足
    以生損害於戶政事務所業務管理之正確性及袁惠萍、吳澄煌等情。因認被告乙○
    ○涉有與被告甲○○共犯刑法第二百十七條第一項之偽造印章、印文及署押罪嫌
    與刑法第二百十四條之使公務員登載不實罪嫌。公訴人認被告乙○○涉犯上開罪
    嫌，無非係以上開事實，業經共同被告甲○○供述甚詳，復有上開離婚協議書及
    戶籍謄本附卷足證，而將上開離婚協議書送鑑定筆跡之結果，既無法鑑定其上「
    吳澄煌」及「袁惠萍」之筆跡究為何人所寫，是尚非得為被告乙○○之有利證據
    ，為其主要論據。
二、按犯罪事實應依證據認定之，無證據不得推定其犯罪事實，刑事訴訟法第一百五
    十四條定有明文。再認定不利於被告之事實，須依積極證據，苟積極證據不足為
    不利於被告事實之認定時，即應為有利於被告之認定，更不必有何有利之證據；
    又共同被告所為不利於己之之供述，固得採為其他共同被告犯罪之證據，惟此項
    不利之供述，仍應調查其他必要之證據，以察其是否與事實相符，自難專憑此項
    供述，為其他共犯被告犯罪事實之認定；且此項不利之陳述，須無瑕疵可指，而
    就其他方面調查，又與事實相符，始得採為其他共同被告犯罪事實之認定，最高
    法院三十年上字第八一六號、三十一年上字第二四二三號及四十六年台上字第四
    一九號分別著有判例可資參照。
三、訊據被告乙○○固陳稱其確於八十六年六月八日晚上，在離婚協議書立書人乙方
    欄內簽寫自己之姓名，並與被告甲○○於次日同至上開戶政事務所辦理離婚登記
    等情不諱，惟則堅詞否認其有何與被告甲○○基於共同犯意聯絡，而偽造吳澄煌
    及袁惠萍之印章，並偽造吳澄煌及袁惠萍之印文與署押於離婚協議書上等之犯行
    ，辯稱：其係於八十四年六月八日簽寫好自己之姓名並蓋章後，即將離婚協議書
    交予被告甲○○，被告甲○○並告知其毋庸管關於見證人部分之情事，其則於次
    日與被告甲○○一同至戶政事務所，而被告甲○○以吳澄煌及袁惠萍之身分證影
    本及該離婚協議書辦理離婚登記時，甫知悉見證人係由被告甲○○之客戶吳澄煌
    與袁惠萍擔任，其不僅未偽刻吳澄煌及袁惠萍之印章，更未曾於離婚協議書上簽
    寫吳澄煌及袁惠萍之印文及署押，而上開偽造之署押、印文及印章應係被告甲○
    ○所為等情。經查：
（一）公訴人雖以共同被告甲○○於偵查中陳稱離婚協議書上見證人欄內吳澄煌及袁
      惠萍之印章、印文及署押均係被告乙○○所為，非其所偽造，並其曾反對被告
      乙○○偽造吳澄煌及袁惠萍之印章、印文及署押等情為據，惟此不僅業經被告
      乙○○所否認，而誠屬可疑，且被告甲○○前後於偵查及本院調查、審理中所
      為關於見證人之印章究係被告乙○○於偽造見證人之印文前數日所偽刻，或係
      於同年月八日其等簽寫離婚協議書內容，並一同至戶政事務所辦理登記，而於
      近中午返回台中市後甫偽刻，抑或係於同年月八日其下班前即先行偽刻，而其
      等係於該日傍晚甫書寫離婚協議書之內容；以及吳澄煌及袁惠萍之印文究係其
      或被告乙○○所偽蓋，且究係於同年月八日或九日何日所蓋；另吳澄煌及袁惠
      萍之署押究均係被告乙○○所書寫，或為其與被告乙○○各別簽寫一人之署押
      等情之供述均相互矛盾，既如前述，則被告甲○○上開所為不利於共同被告乙
      ○○之供述即有明顯之瑕疵，而當無足作為不利被告乙○○之證據。
（二）再者，公訴人固另引上開離婚協議書及戶籍謄本為據，因認被告乙○○確有上
      開犯行，惟上開離婚協議書上見證人欄內之署押等字跡，經偵查及本院先後送
      請法務部調查局、內政部警政署刑事警察局及憲兵司令部刑事鑑識中心鑑驗核
      對筆跡之結果，均係無從鑑定見證人欄內之筆跡為何人所寫等情，有法務部調
      查局八十九年一月十七日函、內政部警政署刑事警察局八十九年三月十四日函
      及憲兵司令部刑事鑑識中心八十九年四月十二日鑑驗通知書附卷足參，從而即
      屬無證據足認上開見證人「吳澄煌」及「袁惠萍」之署押係屬被告乙○○所簽
      寫，而尚非得遽以上開離婚協議書、戶籍謄本，甚或法務部調查局之鑑驗結果
      ，作為認定被告乙○○有偽造上開見證人之印章、印文與署押之不利證據，是
      被告乙○○辯稱因被告甲○○陳稱將找見證人，其毋庸管該部分，而其係至戶
      政事務所辦理時甫知悉見證人為何人，亦不知係未經見證人同意等語，應可採
      信。綜上論述，共同被告甲○○所為上開不利被告乙○○之供述既有明顯瑕疵
      ，且核與事實不符，已如前述，且觀諸卷內現存所有證據，復查無其他證據足
      證被告乙○○確有上開犯行，揆諸上開說明，即屬不能證明被告乙○○犯罪，
      自應為被告乙○○無罪之諭知。
據上論斷，應依刑事訴訟法第二百九十九條第一項前段、第三百條、第三百零一條第
一項，刑法第二百十六條、第二百十條、第二百十四條、第五十五條、第六十二條前
段、第二百十九條，罰金罰鍰提高標準條例第一條前段，判決如主文。
中    華      民      國      八十九      年      九    月    十三    日
                              台灣台中地方法院刑事第六庭
                                  法  官  許  惠  瑜
右正本證明與原本無異。
如不服本判決，應於判決送達後十日內向本院提出上訴狀，上訴於臺灣高等法院臺中
分院( 須附繕本 )。
                                  書記官
中      華      民      國      八十九      年      九    月    十三    日
附錄條文︰
刑法第二百十四條
明知為不實之事項，而使公務員登載於職務上所掌之公文書，足以生損害於公眾或他
人者，處三年以下有期徒刑、拘役或五百元以下罰金。
刑法第二百十六條、第二百十條
刑法第二百十六條
行使第二百十條至第二百十五條之文書者，依偽造、變造文書或登載不實事項或使登
載不實事項之規定處斷。
刑法第二百十條
偽造、變造私文書，足以生損害於公眾或他人者，處五年以下有期徒刑。


司法院資訊處製作；財團法人民間司法改革基金會備份。
